【裁判字號】    92,上訴,187
【裁判日期】    920930
【裁判案由】    重傷害未遂
【裁判全文】
臺灣高等法院花蓮分院刑事判決                    九十二年度上訴字第一八七號
    上 訴 人 即
    被       告  甲○○
    指定辯護人  丁○○律師
右上訴人即被告因重傷害未遂案件，不服臺灣花蓮地方法院九十一年度訴字第二四三
號，中華民國九十二年五月三十日第一審判決（起訴案號：臺灣花蓮地方法院檢察署
九十一年度偵字第二二○號）提起上訴，本院判決如左：
    主    文
上訴駁回。
    事    實
一、甲○○之友人劉來清 (業經原審法院於九十二年四月十六日判處有期徒刑三年確
    定）於民國 (下同）九十年七月初收留丙○○配偶陳瓊美住於位於花蓮縣新城鄉
    ○里○街四號住處，致丙○○懷疑劉來清與其配偶脫離家庭有關，丙○○乃於九
    十年六月間，多次至劉來清前揭住處找尋其配偶，並於同年七月間某日前往劉來
    清住處潑灑油漆，二人已生嫌隙。於同年七月二十八日凌晨一時許，丙○○復至
    劉來清上址住處外欲尋其配偶之下落，適甲○○與劉來清開車回到上址住處，認
    丙○○來意不善，甲○○與劉來清竟基於共同重傷害人之身體之犯意聯絡，竟先
    由甲○○持在現場拾獲不知所有人之木製球棒一支，由丙○○背後朝其頭部猛擊
    ，丙○○倒地，劉來清接過球棒再朝丙○○頭部方向毆打，丙○○為保護頭部即
    以雙手抱住頭部，二人即輪持球棒毆打丙○○手足四肢等部位猛擊，致丙○○當
    場受到雙側尺骨幹骨折、左肘鷹嘴突開放性骨折、右足雙踝骨折、左足外踝骨折
    、頭皮撕裂傷七公分、顏面鈍挫傷等傷害，惟尚未發生致丙○○四肢毀敗之結果
    。嗣花蓮縣警察局新城分局嘉里派出所警員接獲報案，至現場處理，始查獲上情
    。
二、案經被害人丙○○告訴及花蓮縣縣警察局新城分局報告臺灣花蓮地方法院檢察署
    檢察官偵查起訴。
    理  由
一、前揭事實訊據被告甲○○固坦承於右揭時、地，與劉來清一起持球棒毆打被害人
    丙○○，並造成被害人丙○○受到傷害之事實不諱，惟辯稱：是因為丙○○持球
    棒揮打劉來清，但是劉來清閃過，而我站在劉來清後面，所以他就拿球棒攻擊我
    ，但也被我閃過，我跟劉來清就抓住丙○○，抓住後劉來清去檢查他的房子，發
   現門窗被砸爛，而我的機車也被砸爛，我去看機車，丙○○要跑，我跟劉來清心
    裡火大，而丙○○又想打我們，我們才把球棒搶過來打回去，並沒有要造成丙○○重傷之故意，後來還叫劉來清的女友乙○○報警云云。辯護人為被告甲○○辯
    稱：案發前被害人丙○○正在不法侵害被告劉來清之住宅及甲○○之機車，被告
    為了防衛自己機車及劉來清之住宅，乃毆打被害人，其行為係出於正當防衛，縱
    認其防衛行為過當，仍可依刑法第二十三條但書之規定減輕或免除其刑；又被告
    所持之木棒並不粗重，參以丙○○之體格粗壯，被告之行為客觀上應不至造成被
    害人四肢毀敗之結果，而被害人四肢並無毀敗之情形，且丙○○受傷部位在左肘
    、左尺骨、兩足踝均非重要部位，難認被告有重傷害之故意等語。經查：
 (一）被害人丙○○於九十年七月二十八日凌晨一時許，在同案共同被告劉來清住處
      前，遭到被告甲○○持木棒毆打頭部倒地，再遭到同案共同被告劉來清與甲○○持木棒輪流毆打之事實，業據被害人丙○○於警詢時 (見警卷第八頁以下）
      、偵查中 (見偵卷第四十六頁以下）及原審調查時 (見原審卷第三十六頁、第
      八十七頁以下）指訴歷歷，並有扣案木製棒球棒一支、勘驗筆錄、及被害人丙○○受傷之照片共十一幀附卷可資參照 (見偵卷第六十頁至第六十七頁、警卷
      第二十一頁至二十五頁）。而被害人丙○○因遭被告劉來清及甲○○二人共同
      毆打，以致受到雙側尺骨幹骨折、左肘鷹嘴突開放性骨折、右足雙踝骨折、左
      足外踝骨折、頭皮撕裂傷七公分、顏面鈍挫傷等傷害，此有財團法人佛教慈濟
      綜合醫院九十年八月十四日診斷證明書一份（見警卷第十八頁）、慈濟醫院於
      九十一年四月二日 (九一）慈醫文字第０００五四八號函檢送之丙○○病情說
      明書、急診病歷資料各一份在卷足參 (見偵卷第三十一頁以下），同案被告劉
      來清亦供承於前開時、地持球棒毆打被害人丙○○背部、腰部、大腿之犯行等
      情（見原審卷第六十三頁、第八十七頁），足證被告甲○○自白與劉來清共同
      毆打被害人丙○○核與事實相符，自堪信為真正。
 (二) 被告甲○○與同案被告劉來清用以毆打丙○○之木製棒球棒，經警方查扣時，
      木棒之外皮已經部分龜裂剝落之痕跡，此有該木製球棒之照片附卷足稽 (見警
      卷第二十五頁），而被告劉來清於原審供稱：拿到木棒時木棒的外皮是完好的
      等語 (見原審卷第一０八頁），可見被告甲○○與劉來清持上開木棒毆打丙○○時，其等下手之力道，應甚猛烈，才導致木棒外皮龜裂剝落自明。又以木棒
      揮打人體頭部、四肢，可造成四肢嚴重粉碎性骨折，而導致四肢機能喪失之結
      果，此為眾所周知之事實，亦當為被告甲○○、劉來清所預見。雖同案被告劉
      來清辯稱：因被害人以手抵擋所以手才受傷等語，然而被害人丙○○之雙側尺
      骨幹骨折、左肘鷹嘴突開放性骨折、右足雙踝骨折、左足外踝骨折，有診斷證
      明書可證 (見原審卷第七十九頁），堪認同案被告劉來清與甲○○有故意揮打
      被害人丙○○四肢之行為，足見被告劉來清與甲○○有毀敗被害人四肢機能之
      重傷害故意至明。至於被害人丙○○經治療，左尺骨、兩足踝骨折已癒合，左
      肘鷹咀突骨折併不癒合，此有慈濟醫院九十二年三月十七日診斷證明書一紙附
      卷可按 (見原審卷第一一二頁），被害人丙○○四肢未達毀敗之結果，但仍無
      礙被告甲○○重傷害之故意之認定，僅係重傷害未遂，非可以此即謂被告並無
      重傷害之故意。
 (三）同案被告劉來清辯稱被害人丙○○在案發一星期有在被告劉來清住處潑油漆之
      事實，業據被害人丙○○坦承無訛（見偵查卷第四六頁及原審卷九十二年三月
      二十一日審理筆錄第十四頁），自堪採信。另被告甲○○辯稱：案發當日被害
      人丙○○攜帶本件扣案之木棒一支，砸毀機車及劉來清家玻璃，並欲毆打伊云
      云，業據被害人丙○○予以否認，而案發當日至現場處理之花蓮縣警察局新城
      分局嘉里派出所警員王忠喜於原審結證稱：現場並沒有看到劉來清家或有機車
      被毀損，劉來清也沒有說他家有被毀損，現場如果有東西被破壞的話我們都會
      照相等語，當日一同處理之警員即證人吳錦榮亦結證稱現場沒有看到劉來清家
      的玻璃或機車被破壞等語（見原審卷九十二年三月三十一日審判筆錄第六頁、
      第十一頁），雖證人乙○○到庭證稱：有看到丙○○砸玻璃及甲○○的車子，
      劉來清從丙○○身上搶過木棒等語，惟共同被告劉來清於九十年十一月十五日
      警詢時供承：黃某（光府）就持該木棒使力，往我左肩打來，我立即倒地，吳
      某（純生）等人立即上前欲阻止，但黃某對他們做出揮打動作，．．．．吳某
      適時幫忙搶下黃某的木棒等情（見警卷第十五頁），從證人乙○○證詞是劉來
      清搶下球棒，而共同被告劉來清則證陳是被告甲○○搶下球棒，則互有出入，
     則二人證陳丙○○持球棒砸玻璃及車子乙節即難信為真正，從而被告請求再行
      傳訊證人乙○○即屬無必要，附此說明。
（四）綜上各節，被告甲○○辯稱木棒係被害人所帶來，劉來清家中玻璃被砸毀，甲○○機車被破壞，並遭到被害人毆打等節，均無具體可信之證據可以資明，此
      部分辯解尚難採信。而被害人丙○○遭到被告甲○○及同案被告劉來清共同毆
      打，以致於受到如事實欄所述之傷害等情，已堪認定，應依法論科。
二、按所謂之正當防衛，須對於現在不法之侵害而出於防衛自己或他人權利之行為者
    ，始足當之，刑法第二十三條前段定有明文。本件被害人丙○○係於案發前數日
    至被告劉來清住處潑灑油漆，其侵害行為已經過數日，非現在不法之侵害，被告
    甲○○毆打被害人丙○○之行為，即難認為符合正當防衛之情形。又被告甲○○
    持木棒揮擊被害人丙○○使之受傷害，然尚未達「毀敗一肢以上之機能」之程度
    ，核被告甲○○所為，係觸犯刑法第二百七十八條第三項、第一項之重傷害未遂
    罪。被告甲○○與劉來清二人就上開犯行，有犯意聯絡及行為分擔，係共同正犯
    。又依刑法第二十六條前段規定，未遂犯之處罰得按既遂犯之刑減輕之，爰依上
   開規定減輕其刑。另被告甲○○雖陳明於案發當日警察前來處理時，有向警員承
    認是其與劉來清打的，也有回派出所，警察就讓我們走了等語，但被告於警方偵
    查中經傳喚均未到案，於原審審理時亦經傳喚、拘提無著，經原審法院於九十二
    年四月二十二日發佈通緝，於同年四月二十四日通緝到案，此有臺灣花蓮地方法
    法院通緝書、撤銷通緝書在卷可按，其並無接受裁判之意思甚明，即與刑法第六
    十二條自首之要件不符（最高法院八十五年度台非字第二九二號、八十六年度台
    上字第一九五一號裁判可資參照），併此敘明。又被告曾犯毒品、竊盜等案件（
    未構成累犯），此有台灣高等法院被告全國前案紀錄表一份在卷可按，原審審酌
    被告之素行、被害人多次至同案被告劉來清住處尋妻、潑灑油漆等行為亦有不當
    、被告甲○○係因朋友劉來清之關係而涉入本案、被告犯罪之手段、犯罪時所受
    之刺激、被害人所受傷害嚴重及被告犯後坦承部分犯行，態度良好等一切情狀，
    從輕量處被告有期徒刑三年，及認為扣案之木棒一支，被害人丙○○雖陳證稱為
    被告劉來清及甲○○所攜帶，但亦翻異前詞陳稱：當時現場很凌亂，是一個舊式
    建築，可以隨手拿到棒子之類的東西等語（見原審卷第八十九頁），則被告甲○○及同案被告劉來清均否認為彼等所有，尚非無據，而認尚無證據足認木棒為被
    告劉來清或甲○○所有之物，不為沒收宣告，經核並無不當，上訴論旨請求撤銷
    改判，為無理由，應予駁回。
三、據上論斷，應依刑事訴訟法第三百六十八條，判決如主文。
本案經檢察官紀鎮到庭執行職務。
中        華        民      國      九十二    年      九  月    三十    日
                                  審判長法官  莊  謙  崇
                                        法官  林  德  盛
                                        法官  陳  淑  媛
右正本證明與原本無異。
如不服本判決應於判決送達後十日內向本院提出上訴狀。其未述理由者，並應於提
出上訴狀後十日內向本院補提理由狀（須附繕本）。
                                      書記官  邱  廣  譽
中        華        民      國      九十二    年      九  月    三十    日


司法院資訊處製作；財團法人民間司法改革基金會備份。
